【裁判字號】    99,消債抗,40
【裁判日期】    991013
【裁判案由】    聲請裁定免責
【裁判全文】
臺灣屏東地方法院民事裁定            99年度消債抗字第40號
抗  告  人  國泰世華商業銀行股份有限公司
法定代理人  甲○○
代  理  人  丙○○
相  對  人  乙○○
上列當事人因消費者債務清理事件聲請免責事件，對本院於民國
99年7 月6 日所為99年度消債聲字第40號裁定提起抗告，本院裁
定如下：
    主  文
抗告駁回。
抗告程序費用由抗告人負擔。
    理  由
一、裁定意旨略以：本件相對人即債務人乙○○聲請消費者債務
    清理清算事件，前經本院於民國98年6 月15日裁定開始清算
    程序。又本件經本院於99年5 月21日以屏院惠民元99年度消
    債聲字第40號函詢問各債權人之結果，雖均具狀表明不同意
    聲請人免責，惟依相對人於98年6 月14日民事聲請免責狀所
    載，其所積欠之債務，主要是因為繼承父親所遺留之債務，
    至於相對人本身信用良好，正常繳款，是本件顯然並無消費
    者債務清理條例第133 條所定應不免責之情形存在。再者，
    本件相對人所積欠之債務共計僅2 筆，其中1 筆依債權人中
    國信託商業銀行股份有限公司（下稱：中國信託銀行）所檢
    附之信用卡消費明細表所載，相對人皆有正常繳款，惟因聲
    請清算而無法繳納之金額總計提領新臺幣（下同）8,222 元
    ，至另筆債務之債權人為抗告人，係屬房貸債務被拍賣後之
    不足額部分，既係屬房貸債務拍賣後之不足額，亦顯難認有
    何浪費、賭博或其他投機之行為，致財產顯然減少或負擔過
    重之債務，而生開始清算之原因存在。準此，本件亦難認有
    消費者債務清理條例第134 條第4 款所定應不免責之情形存
    在。此外，本件又查無相對人有消費者債務清理條例第134
    條其餘各款所定之情事，自應裁定本件相對人免責等語。
二、抗告意旨略以：本件依相對人乙○○所提出聲請清算前二年
    之收入既為1,011,817 元，扣除其清算前二年之必要支出及
    扶養費451,079 元後（相對人原列為691,079 元，惟其中遭
    法院扣薪款240,000 元部分，並非生活必要支出，應予扣除
    ），為560,738 元，而抗告人於裁定開始清算程序後僅受償
    523,601 元，顯低於相對人聲請清算前二年間，可處分所得
    扣除自已及依法應受扶養者所必要生活費用之數額560,738
    元（1,011,817 －451,079 元）。再者，倘就相對人所列生
    活支出及扶養部份，依據內政部頒佈之98年度台灣省之最低
    生活費每月9,829 元為計算基礎（該數據係依社會救助法第
    4 條所稱最低生活費，由中央、直轄市主管機關參照中央主
    計機關所公布當地區最近一年平均每人消費支出計算），扶
    養部份依98年財政部公告之扶養親屬免稅額每月6,833 元為
    基礎（82,000元12=6,833元），計算相對人聲請清算前兩
    年內之必要支出為399,888 元【（每月必要支出9,829 元十
    扶養費用6,833 元）24＝399,888 元，其聲請清算前兩年
    內收入1,011,817 元，扣除399,888 元後，尚餘611,929 元
    ，抗告人之受償金額523,601 元，亦低於此金額，是依消費
    者債務清理條例第133 條，自應為不免責之裁定。至原裁定
    理由二謂：「．．聲請人所積欠之債務，主要是因為繼承父
    親所遺留之債務．．」等語，惟該筆債務實為相對人父親陳
    光賀之房貸所產生之連帶保證債務，而非繼承之債務，相對
    人於父親過世後，業已聲明拋棄繼承，有本院97年財管字第
    1 號裁定在卷可稽，是原審所為相對人免責之裁定顯非適法
    ，爰請求廢棄原裁定等語。
三、按「法院為終止或終結清算程序之裁定確定後，除別有規定
    外，應以裁定免除債務人之債務。」、「法院裁定開始清算
    程序後，債務人有薪資、執行業務所得或其他固定收入，而
    普通債權人之分配總額低於債務人聲請清算前二年間，可處
    分所得扣除自己及依法應受其扶養者所必要生活費用之數額
    者，法院應為不免責之裁定。但債務人證明經普通債權人全
    體同意者，不在此限。」、「債務人有下列各款情形之一者
    ，法院應為不免責之裁定。但債務人證明經普通債權人全體
    同意者，不在此限：一、於七年內曾依破產法或本條例規定
    受免責。二、隱匿、毀損應屬清算財團之財產，或為其他不
    利於債權人之處分。三、捏造債務或承認不真實之債務。四
    、因浪費、賭博或其他投機行為，致財產顯然減少或負擔過
    重之債務，而生開始清算之原因。五、於清算聲請前一年內
    ，已有清算之原因，而隱瞞其事實，使他人與之為交易致生
    損害。六、明知已有清算原因之事實，非基於本人之義務，
    而以特別利於債權人中之一人或數人為目的，提供擔保或消
    滅債務。七、隱匿、毀棄、偽造或變造帳簿或其他會計文件
    之全部或一部，致其財產之狀況不真確。八、故意於財產及
    收入狀況說明書為不實之記載，或有其他故意違反本條例所
    定義務之行為。」此消費者債務清理條例第132 條、第133
    條第134條分別定有明文。是法院為終結清算程序之裁定確
    定後，除有上開第133 、134 條規定所定之不免責事由，且
    債權人又不同意債務人免責外，法院即應以裁定免除債務人
    之債務。
四、經查：
  (一)本件相對人即相對人乙○○聲請消費者債務清理清算事件，
    前經本院於98年6 月15日裁定開始清算程序，於99年3 月3
    日裁定清算程序終結且經確定乙情，有本院97年度消債清字
    第58號、98年度司執消債字第14號民事裁定及送達證書可稽
    （見本院97年度消債清字第58號卷第128 、129 頁、98年度
    司執消債字第14號第86-89 頁）。又經本院於99年5 月21日
    以屏院惠民元99年度消債聲字第40號函詢問各債權人之結果
    ，抗告人及中國信託銀行均具狀表明不同意聲請人免責乙節
    ，亦有卷存本院函及陳報狀2 份可證（見99年度消債聲字第
    40號卷第5-12頁）。
  (二)又相對人於上開開始清算裁定後，於98年間有564,406 元之
    薪資所得乙事，有本院卷存相對人98年稅務電子閘門財產所
    得調件明細1 紙可查。再者：
    本件相對人於清算後，抗告人受償526,601 元、中國信託
      銀行受償259 元，合計為526,860 元乙事，有卷存民事執
      行處匯款入帳聲請書2 紙、保管款支出單1 份可考（見本
      院98年度司執債清字第14號卷第80、81、83、84-86 頁）
      。
    相對人清算前二年間薪資所得為1,011,817 元，有卷存財
      政部臺灣省國稅局95、96年度綜合所得稅各類所得資料清
      單各1 紙可考（見本院97年度消債字第58號卷第26、27頁
      ），惟相對人上開薪資因積欠抗告人下述之債務，自90年
      起即遭抗告人執行其薪資每月10,000萬，直至98年3 月23
      日抗告人陳報法院為止，計抗告人已就該薪資受償659,92
      4 元，此有卷存本院執行命令、抗告人陳報狀各1 紙可參
      （見本院97年度消債清字第58號卷第57、58、83、84頁）
      ，是就相對人清算前二年間所遭執行之薪資240,000 元，
      尚難認係相對人可得自由處分之所得，故應予以扣除（即
      1,011, 817 -240,000=771,817 ）。準此，相對人清算前
      二年間可處分所得，應為771,817 元。
    相對人依法應扶養其母張正，因其尚有一兄長陳昭文可共
      同扶養（見本院97年度消債字第58號卷第16、17頁之戶籍
      謄本），是其扶養費之分擔額，宜以二分之一計算，則依
      據內政部頒佈之97年度台灣省之最低生活費每月9,829 元
      為計算基礎（該數據係依社會救助法第4 條所稱最低生活
      費，由中央、直轄市主管機關參照中央主計機關所公布當
      地區最近一年平均每人消費支出計算），其自己及依法應
      受其扶養者所必要生活費用數額為353,844 元【24×〈9,
      829+（9,829/2 ）〉】。
    上開部分之金額減去部分之金額後，為417,973 元，
      則上開債權人分配總額526,860 元，顯超出於此數額。本
      件於本院裁定開始清算程序後，相對人有薪資所得，而本
      件普通債權人之分配總額52,860元，已超過相對人聲請清
      算前二年間，可處分所得扣除自己及依法應受其扶者者所
      必要生活費用之數額（即417,973 元），自難認相對人有
      上開消費者債務清理法第133 條所定之不免責事由。
  (三)另相對人所積欠之債務共計2 筆，其中1 筆，債權人為中國
    信託銀行之信用卡消費款8,222 元，而依債權人中國信託銀
    行所提出之消費明細觀之，大部分係用於繳交保險費，此有
    本院99年度消債聲字第40號卷第111-79頁之消費明細表可稽
    ，且相對人繳款均係正常，所欠之金額僅8,222 元；至於另
    一筆積欠抗告人400 萬元之債務，係相對人為其父親陳光賀
    擔任連帶保證債務所生之債務，有執行公告債權憑證、擔保
    放款借據、本院97年度財管字第1 號民事裁定各1 紙可證（
    見本院卷第12-17 頁），均難認相對人有何浪費、賭博或其
    他投機之行為，致財產顯然減少或負擔過重之債務，而生開
    始清算之原因存在，而有上開消費者債務清理條例第134 條
    第4 款所定應不免責之情形。此外，本件又查無相對人有上
    開消費者債務清理條例第134 條其餘各款所定之情事。
五、綜上所述，本件相對人既無上開消費者債務清理法第133 、
    134 條所定不免責的事由存在，則依上開說明，原審裁定相
    對人免責，於法即無違誤，抗告意旨執上開理由，求為廢棄
    原裁定，自屬無理由，應予駁回。
六、據上論結，本件抗告為無理由，依消費者債務清理條例第15
    條，民事訴訟法第495 條之1 第1 項、第449 條第1項 、第
    95條、第78條，裁定如主文。
中    華    民    國    99    年    10    月    13    日
                  民事第四庭  審判長法  官  孫國禎
                                    法  官  胡晏彰
                                    法  官  曾吉雄
上為正本係照原本作成
本裁定不得再抗告。
中    華    民    國    99    年    10    月    13    日
                                    書記官  黃麗燕

司法院資訊處製作；財團法人民間司法改革基金會備份。
